【裁判字號】    89,易,286
【裁判日期】    891130
【裁判案由】    
【裁判全文】
臺灣基隆地方法院刑事判決                          八十九年度易字第二八六號
    公  訴  人  臺灣基隆地方法院檢察署檢察官
    被      告  甲○○
                丁○○
                庚○○
    共同選任辯護人  丙○○律師
右列被告因詐欺案件，經檢察官提起公訴 (八十九年度偵字第二三六號），本院判決
如左：
    主  文
甲○○、丁○○、庚○○均無罪。
    理  由
一、公訴意旨略以：甲○○為柏年建設股份有限公司（以下簡稱「柏年公司」）之實
    際負責人，與為名義負責人之丁○○為夫妻，庚○○則為於柏年公司擔任會計。
    三人明知柏年公司所興建門牌號碼基隆市安樂區○○○路一二○號之天地別墅Ａ
    １棟房、地為都市計畫住宅區，不得供作營業用途，竟於民國八十七年三、四月
    間，基於意圖為柏年公司不法所有之犯意聯絡，共同向癸○○謊稱上開房地一樓
    可供作店面使用，使癸○○陷於錯誤後向柏年公司購買右揭房地，並陸續交付價
    金新台幣（下同）一千二百萬元。癸○○於交屋後，因為經營家具行向基隆市政
    府申請核發營業執照遭拒發，多次追問甲○○後，始得知上情，因認被告三人共
    犯刑法第三百三十九條第一項之詐欺取財罪嫌。
二、訊據被告甲○○、丁○○及庚○○三人均矢口否認涉有公訴意旨所指之詐欺犯行
    ，甲○○辯稱告訴人係向其購買「天地別墅」之住宅，其從未向告訴人聲稱出售
    之房屋係得作為店面使用，且該地區係住宅區，根本不可能做為合法店面，申請
    營業執照使用，其更從未向告訴人聲稱該房屋係做為店面出售，而該房屋靠大馬
    路邊，與後排未靠馬路之住宅本有價差，即公告地價亦不相同，被告並未以較附
    近路邊住宅異常之高價出售房屋予告訴人，更未詐欺告訴人等語，而被告丁○○
    辯稱其只係掛名為柏年公司之登記負責人，惟實際銷售業務均由其夫即被告甲○○負責，其自己從未過問，對告訴人購買「天地別墅」房屋其並不清楚，亦未曾
    與告訴人方面有所接觸等語，至被告庚○○辯稱其只擔任柏年公司之會計，告訴
    人至公司時其只負責奉茶及與告訴人聊天，而因告訴人購屋並非與其接洽，其於
    聊天時亦未向告訴人聲稱該處房屋係以店面出售等語。
三、公訴人係以證人蔡麵及鄧素月之指述，及被告庚○○曾供稱若曾說該屋可供店面
    使用，亦只是隨便說說等語，且卷附天地別墅之銷售廣告中印有「『金殿面』另
    賺錢（結市）」之字樣，又該批房屋鄰馬路之一側，均設有固定於地面之大幅招
    牌等事證為據，而認定被告三人確涉有共同詐欺之犯行，雖非無見。惟經查被告
    庚○○於八十九年二月十日檢察官偵查中係供稱「我只負責會計，對於行政、建
    築設計，該屋之使用不清楚，有無告訴他們什麼，也可能只是隨便回答而已」，
    並無承認曾向告訴人告稱該屋可供店面使用之陳述，起訴書此部分認定，與卷證
    中庚○○之筆錄並不相符。而卷附買賣契約書雖有被告丁○○之印章，惟並無其
    親自簽名，且依卷附告訴人與被告甲○○於八十九年三月一日之電話錄音紀錄內
    容，告訴人於通話時亦表示訂約時賣方僅有甲○○及曹力與唐經理，並未稱有被
    告丁○○，則如僅依庚○○於偵查中之供述及上開買賣契約書上賣方負責人之記
    載，並無其他積極事證，即認定被告庚○○及丁○○有參與詐欺之行為，已不無
    率斷。
四、而本件依告訴人所提出之建物平面圖雖顯示一樓為店面，二樓為預定做傢俱展示
    間，建物現在使用之情形為住宅、店舖，惟該平面圖為告訴人向基隆市第二信用
    合作社設定抵押貸款時所提供之資料，而依證人即基隆市第二信用合作社職員子
    ○○於偵查及本院審理中具結證稱該建物使用情形所載店舖，係其公司人員於核
    貸時至現場勘察，經瞭解借款戶之背景，並參考房屋靠大馬路旁，及附近之狀況
    ，自行認定係作為店面，至於該地行政區劃之管制，其並不清楚。且勘估時係被
    告庚○○帶同前往，借款戶當時並未至現場，而勘估時建商方面並未說明房屋之
    用途，至勘估後，始與借款戶接觸，至於建物平面圖記載預定做為傢俱展示間等
    資料，均係其事後向借款戶作徵信時，始經借款戶說明等語，而告訴人雖指控證
    人故為偏袒被告，惟貸款銀行職員與被告間縱有貸款業務往來，但恐無必要因此
    即須為被告等具結後仍為虛偽證言，而擔負刑責，告訴人並無舉出任何確實事證
    ，空言指稱證人為不實證述，尚難遽採。則僅依告訴人所提出之建物平面圖，亦
    無從證明告訴人所稱被告甲○○等曾擔保該房屋得合法營業之事實。而證人蔡麵
    及鄧素月雖於偵查中證稱被告甲○○及庚○○曾告以該處房屋可做店面，否則退
    錢等語，另證人鄧素華亦於本院亦證述其與其母及辛○○○至甲○○之公司時，
    曾表明欲作傢俱店，甲○○表示做生意很好等語，惟上開證人分別為告訴人之母
    親及胞姊，均屬至親，其等證述不無左袒之可能，自仍宜斟酌其他事證以究明真
    實。而經查證人即購買天地別墅後方未靠路邊房屋之住戶戊○○亦於本院具結證
    稱其雖曾向其太太表示買路邊之店面較貴，始買後方之房屋，惟當時建商雖稱買
    路邊之房屋為每戶一千一百萬元，後方之房屋為每戶九百萬元，但建商並未曾向
    其說明因為路邊係店面，而係其自己主觀上認為靠馬路邊即可做生意，而為認定
    等語。又承辦本件不動產過戶及抵押貸款登記業務之代書即證人乙○○亦於本院
    證稱其係辦過戶時始與買方接觸，當時建設公司及買受人均未曾向其表明該房屋
    之用途為何？而該房屋亦係依使用執照之記載辦理抵押貸款，至貸款時之建物平
    面圖係銀行內部資料，其未曾見過等語。又告訴人雖又聲請訊問證人辛○○○，
    惟辛○○○先則證稱係告訴人之母蔡麵與其一同前往現場，當時由一個男的接洽
    ，人其已不記憶，蔡麵向對方稱欲做生意等語，惟其有無何人向其等表示該處房
    屋可供合法營業使用，則不能證明，甚至嗣於告訴人之姊鄧素華指稱係其與蔡麵
    、葉謝阿葉三人一同前往時，證人辛○○○始又改口附近鄧素華所述而稱鄧素華
    亦有前往賣方公司，是辛○○○就其介紹本件房屋買賣，不無附和告訴人而為證
    述之情形，尚難盡信。至於告訴人聲請訊問之證人己○○雖證稱其購買「天地別
    墅」附近之「旺市」社區某戶房屋，而開設西點麵包店，當時建商確曾為其辦理
    變更而順利申請營利事業登記證等語，惟證人縱然屬實，其所購者既非天地別墅
    ，更非向柏年公司購屋，其所述與本案並無任何直接關連，無從證明被告等確曾
    向告訴人表明得合法申請營利事業登記。是本案除告訴人及其利害立場一致之證
    人蔡麵、鄧素華、鄧素月外，並無其他任何確切事證足以證明告訴人所指被告甲○○等人曾向告訴人擔保該房屋可供合法店面營業等語，確屬真實。
五、又查本件告訴人所購買之房屋依卷附八十七年二月二十六日領取之使用執照所示
    ，其房屋第一層標示係作為樓梯間、機電設備及停車空間，第二、三層均為住宅
    ，而其中使用執照注意事項備考附表中第六點更明載「本建物基地土地使用分區
    管制為住一之一區」、「使用限制：純住宅使用」（見偵查卷六三頁背面），而
    房屋買賣合約書之建物平面圖中第一層亦清楚顯示一樓為停車位及水箱，另第二
    、三層亦有臥室及客、餐廳之隔間（見偵查卷六一頁），此等書據均屬買賣契約
    簽訂之時均得由買方查閱，且不動產買賣之價值高昂，買方於洽訂時查閱產權書
    證及契約條款與相關圖面方符常態，則被告等是否可能在相關之圖面及執照明白
    表示使用限制為純住宅使用，得由買方輕易查知之情形下，猶向上開證人蔡麵、
    鄧素月及告訴人擔保該房屋確實可供合法之營業店面使用，得適法申領營利事業
    登記，實不無疑問？又被告等如圖謀以該屋為可申領合法營業執照之店面之不實
    事項詐騙告訴人，卻在契約平面圖上表明住宅之隔局，讓買方得輕易質疑，豈非
    矛盾？而告訴人既曾獲得被告擔保該房屋得供合法營業使用，為何未在買賣契約
    書中要求列入此擔保之約款，甚至該契約書中猶約定買方應按建築圖說所規定用
    途使用，亦不得加做違章建築或擅自改變隔局（見契約書第十六條第五項）？又
    卷附告訴人之姐鄧素華於八十七年七月二十三日書立之收據（見偵查卷六四頁）
    載明其收取建物所有權狀、房屋稅單及使用執照影本，而使用執照及建物所有權
    狀（見本院卷八十九年九月十四日筆錄後附之所有權狀）均表明房屋之使用情況
    ，而房屋稅單就房屋係自住或營業使用均明白區分，且稅額更有相當差距，此亦
    為公知之顯著事實，則告訴人方面於八十七年七月即收領上開書據及稅單，而其
    於告訴狀（見偵查卷第二頁）卻謂其係八十八年八月間始得悉所購房屋並非店面
    ，而係樓梯間、機電設備及停車空間，無法申請營業執照，實更難令人置信。
六、又告訴人雖指稱係因被告等以該房屋係店面向其詐騙，其乃以一千二百萬元之店
    面高價購買上開房屋，惟查依被告於偵查及本院所提出該地區○○路邊房屋之行
    情，該房屋與附近住宅區○○路邊非合法店面之售價，並無反常偏高之情形（參
    照偵查卷一○一頁及本院審理中被告甲○○提出之售屋廣告），而告訴人亦當庭
    表示對被告所提出之行情資料，並無意見，且證人戊○○於本院亦供稱其購買時
    建商並未表明臨基隆市○○○路路邊之房屋係合法店面，而僅表示如其欲購買，
    則路邊每戶售價為一千一百萬元，與告訴人購買該房屋雖有一百萬元之價差，惟
    仍在議價能力差距之可能範圍內，則被告等既未對購買戶戊○○以合法店面施詐
    ，仍然對路邊房屋每戶要價一千一百萬元，因此，告訴人指稱其以一千二百萬元
    購買該社區路邊之房屋，當然係合法店面之價格，而堅指被告等係以該房屋係合
    法店面為藉口，詐騙其以高價購屋，即非可取。何況告訴人購屋時，向基隆市第
    二信用合作社申請貸款，亦經該金融機構肯認其契約價格，而就其契約價格依通
    常貸款成數核貸，亦足認本件房屋於出售時並非顯然無告訴人所出價之價值。至
    於告訴人於告訴時所提出之房屋仲介公司之估價資料，雖記載建議售價僅為八百
    五十萬元，惟中古屋價原已與新屋有別，況房地產業因景氣波動，而發生價格跌
    落，本屬常態，而因近年經濟不景氣，導致不動產行情下挫，更屬顯著之事實，
    則告訴人以事後房屋市場跌價之估價堅指被告以低價之住宅冒充高價之合法店面
    詐騙告訴人，經核亦非可採。
七、至於柏年公司於天地別墅之銷售廣告中就面臨基隆市○○○路路邊一排房屋另以
    「金殿面」標示，並於廣告中註明「賺錢（結市）」等文字，而臨路邊之房屋包
    括告訴人所購房屋均附贈立地之廣告招牌一面，有銷售廣告及現場照片在卷可稽
    ，並為被告等所不否認，確屬事實，且客觀上足認亦有誘導該房屋可營業之暗示
    ，至為明顯，而被告甲○○辯稱係表示該房屋為高貴之住宅，增值無限之意，其
    廣告並無不當云云，雖非可採，而卷附基隆市消費爭議調解委員會之調解不成立
    證明書說明中亦認為本件應認成立不實廣告。惟按引人錯誤之不實廣告，依公平
    交易法第二十一條第一項規定「事業不得在商品或其廣告上，或以其他使公眾得
    知之方法，對於商品之價格、數量、品質、內容、製造方法、製造日期、有效期
    限、使用方法、用途、原產地、製造者、製造地、加工者、加工地等，為虛偽不
    實或引人錯誤之表示或表徵。」同條第二項更規定「事業對於載有前項虛偽不實
    或引人錯誤表示之商品，不得販賣、運送、輸出或輸入。」而如有違反，事業主
    與廣告代理業依同條第四項規定，應負連帶賠償責任。且主管機關並得依同法第
    四十一條規定對事業為行政處分。惟公平交易法對於引人錯誤之不實廣告仍無得
    科以刑責之規定，而引人錯誤之不實廣告亦難謂當然即得構成刑法上之詐欺罪名
    ，對從事以不實廣告推銷商品之行為人，仍應視交易之具體情形，是否足認行為
    人係出於謀取不法取財之意圖，而實施詐術，致交易對方陷於錯誤而為財產處分
    ，而決定得否以詐欺罪論處。本件柏年公司前述銷售廣告雖屬不當，但依上開廣
    告用語係載為「金殿面」，而不敢直接使用「金店面」之字樣，亦可知該廣告用
    語固易引人錯誤，但尚非以顯然不實之事項詐騙購買戶。而告訴人等縱經該廣告
    之誘引而與被告等接洽本件買賣，惟仍非不得依相關之執照、權利書證以及圖樣
    瞭解該房屋之法令上使用限制，被告等依常情恐亦難料及告訴人購買價值高達一
    千餘萬元之高價房屋，卻亳未對使用執照及契約書圖面等交易重要資料內容為注
    意，而竟然對得自上開資料輕易查覺之房屋使用限制發生錯誤。且證人即天地別
    墅社區管理委員會主任委員壬○○證稱本件購屋糾紛發生後，經查詢與告訴人同
    屬該社區路邊之前排住戶，並無其他戶發生與告訴人相同之情形等語，而若被告
    甲○○僅以上開不實廣告即得向購買戶行騙，則與告訴人同樣因此受騙之購買戶
    自應不在少數，惟事實上卻不然，可知即使本件告訴人係因於交易過程中未為足
    夠注意，而致誤信柏年公司所為引人錯誤之廣告，亦僅係得否依前述公平交易法
    之規定請求柏年公司賠償損害，或主張對買賣標的物之性質有交易上認為重要之
    認識錯誤，而撤銷其買賣意思表示之民事糾葛而已，尚無從即認被告等人有何施
    以詐術謀財之不法所有意圖，而此外本院亦查無其他積極事證，足以證明被告三
    人確有公訴意旨所指之詐欺犯行，自屬不能證明被告三人犯罪，應依法為被告三
    人無罪之諭知。
八、據上論斷，應依刑事訴訟法第三百零一條第一項，判決如主文。
本案經檢察官周啟勇到庭執行職務
中    華    民    國      八十九      年      十一    月      三十      日
                                      臺灣基隆地方法院刑事第二庭
                                          法  官  黃  麟  倫
右正本證明與原本無異。
對於本件判決如有不服，應於收受送達後十日內，向本院提出上訴書狀，上訴於臺灣
高等法院，並按他造當事人之人數附具繕本。
                                          書記官  李  建  霆
中    華    民    國      八十九      年      十一    月      三十      日


司法院資訊處製作；財團法人民間司法改革基金會備份。
